【裁判字號】    99,台上,5349
【裁判日期】    990826
【裁判案由】    偽證等罪
【裁判全文】
最高法院刑事判決            九十九年度台上字第五三四九號
上  訴  人  乙○○
            甲○○
上列上訴人等因偽證等罪案件，不服台灣高等法院高雄分院中華
民國九十九年三月二十五日第二審更審判決（九十八年度上重更
(一)字第一六號，起訴案號：台灣高雄地方法院檢察署八十八年度
偵字第九三０七、二三七０六、二六六九八、三０五八四號，八
十九年度偵字第一０五七號），提起上訴，本院判決如下：
    主  文
原判決關於乙○○、甲○○部分撤銷，發回台灣高等法院高雄分
院。
    理  由
本件原判決撤銷第一審關於上訴人乙○○教唆偽證及妨害自由罪
部分，及上訴人甲○○部分之科刑判決，改判依修正前刑法牽連
犯關係，從一重論處乙○○犯共同偽證二罪（皆為累犯，各處有
期徒刑一年四月，均減為有期徒刑八月），及論處其犯妨害自由
二罪（各處有期徒刑一年，均減為有期徒刑六月）；及依修正前
刑法牽連犯關係，從一重論處甲○○犯共同偽證罪（處有期徒刑
六月，減為有期徒刑三月）各罪刑，固非無見。
惟查：（一）、審理事實之法院對於被告有利及不利之證據，應
一律注意，詳為調查，綜合全案證據資料，本於經驗法則以定其
取捨，並將取捨證據及得心證之理由於判決內詳為說明。故證據
雖已調查，而尚有其他部分並未調查，仍難遽為被告有利或不利
之認定。原判決認定乙○○誣告陳中益、郭自強犯恐嚇罪部分，
於判決理由說明：依高雄市政府警察局刑警大隊民國九十七年七
月二十一日高市警刑大偵二字第０九七０００七八四二號函及所
附之筆錄，固係同案被告吳武霖主動帶同其他秘密證人前往該大
隊製作檢舉筆錄，但確係乙○○與吳武霖等人基於共同之犯意，
先由乙○○向高雄市政府警察局刑警大隊肅竊組提出檢舉後，再
委由吳武霖帶同其他秘密證人前往該大隊製作檢舉筆錄。亦即乙
○○係基於共謀共同正犯之犯意而參與犯罪，並非乙○○親自前
往製作檢舉筆錄，乙○○自無檢舉筆錄可言，則該案以實際製作
筆錄之吳武霖為舉發人，核屬當然，然尚不足以為乙○○並未檢
舉陳中益、郭自強之有利認定等情（見原判決第二七頁第一四至
二四行）。然吳武霖於警詢時稱：「有關出面指證汪清榮、陳中
益、郭自強等人涉流氓案，係警方通知我製作指證，但是內容太
過於誇張」等語（見偵字第九三０七號卷第八０頁）。於偵查時
稱：「我根本沒提到陳中益、郭自強，後來警察就自己開始寫，
然後叫我簽名」等語（見偵字第九三０七號卷第八五頁）。於第
一審證稱：「（你是主動到警局接受詢問？還是警局通知你，你
才去接受詢問？）是情治單位打電話到我們葬儀社，求證我們前
幾天是否有辦過死者叫何晚的，我說是，情治單位查好，才通知
我去。（你怎麼會到高雄市政府警察局？）是一個高雄市政府警
察局承辦人員打電話給我，說他們是調查這個事情的主辦單位，
請我過去。」等語（見第一審卷九第一００、一０一頁）。另證
人即承辦警員朱世忠於第一審亦證稱：「證人Ａ１至Ａ６（姓名
均詳卷）到你們警局作筆錄時，乙○○有無參與？）沒有，我們
受理這個案子時並不認識乙○○這個人。」等語（見第一審卷九
第九九頁）。若上開證人所述無訛，則乙○○有無先行向高雄市
政府警察局刑警大隊肅竊組檢舉陳中益、郭自強流氓恐嚇行為，
不無疑問？原判決未經詳查，遽認此部分係先由乙○○於八十七
年四、五月間，向高雄市政府警察局刑警大隊肅竊組提出檢舉，
再委由吳武霖帶同其他秘密證人前往該大隊製作檢舉筆錄。認乙
○○係基於共謀共同正犯之犯意而參與犯罪，即有刑事訴訟法第
三百七十九條第十款規定所稱應於審判期日調查之證據未予調查
之違法。（二）、認定事實所憑之證據，須實際存在，就該案卷
宗不難考見者，始克當之。倘判決書內所記載之證據，與卷宗內
筆錄或文件之內容不相適合，則其判決之根據，實際上並不存在
，自屬採證違法。原判決理由壹甲之三及壹乙之三敘述：本判決
後開所引用之各該被告以外之人於審判外之陳述（包括書面陳述
），雖屬傳聞證據，惟業經乙○○、周偉齊、張恂萍、周坤鈺、
甲○○、蘇志嘉等人及檢察官於審理期日時均表示無意見而不予
爭執，且迄至言詞辯論終結前亦均未聲明異議，審酌上開證據資
料製作時之情況，尚查無違法不當之瑕疵，亦認為以之作為證據
應屬適當，揆諸前開法律規定與說明，依刑事訴訟法第一百五十
九條之五規定，認前揭證據資料均有證據能力等語。然乙○○之
原審選任辯護人於原審稱甲○○、李文助、吳武霖警詢筆錄、無
證據能力等語（見原審卷一第一六三頁背面、一六八至一七０頁
），原判決認乙○○、甲○○於審理期日時均表示無意見而不予
爭執，而具有證據能力並引為論罪之依據（見原判決第十二頁第
二０至二三行、第二二頁第十七至二七行、第二九頁第五至八、
一四至二六行），與卷證不符，不無採證違法。（三）、原判決
理由壹乙之二說明：被告以外之人於審判外之言詞或書面陳述，
除法律有規定者外，不得作為證據，刑事訴訟法第一百五十九條
第一項定有明文，查證人甲○○於警詢中之陳述，係審判外之陳
述，依上開規定，並無證據能力等語（見原判決第九頁第八至十
一行）。然原判決理由貳乙二之(三)卻引用甲○○於八十八年十二
月十三日警詢中之陳述，為乙○○論罪之依據（見原判決第二二
頁第一七至二七行），亦有未妥。（四）、原判決理由壹丙之四
說明：李文助於警詢中曾證稱遭乙○○妨害自由，嗣於第一審審
理時則否認上情，惟其於第一審審理時已明確陳稱乙○○叫我跪
在茶几旁，是乙○○叫吳武霖來帶伊回去，且事後於第一審審理
時以證人之身分接受詰問時亦證稱：上開於第一審審理時之陳述
並無遭受任何強暴脅迫，而其於第一審及原審前審以證人之身分
為證述時乙○○均在場，來自於乙○○之壓力較大，審酌上開外
在情狀，認其於警詢時所為陳述具有較可信之特別情況，且為證
明犯罪事實存否所必要者，依刑事訴訟法第一百五十九條之二之
規定，有證據能力等語（見原判決第十頁第二一行至第十一頁第
三行）。然原判決理由貳丙二之(二)卻又併採李文助於警詢及第一
審之陳述為乙○○論罪之依據（見原判決第二九頁第一四行以下
至第三十頁第十一行），同有未當。（五）、原判決理由說明：
證人即告訴人郭自強於檢察官偵訊中證稱：「乙○○從八十三年
間就有管道接觸在榮總接受病患死亡之業務，幾乎到壟斷地步，
同業均不敢與其競爭，陳中益是榮總特約救護車，八十六年二月
初我與陳中益合夥從事葬儀業務，陸續接受在榮總死亡之喪葬業
務，因此與乙○○有業務衝突，另八十六年間乙○○被提報流氓
，我出庭指證他教唆手下開他仁德葬儀社的車在我的店騷擾，我
提出檢舉，因而得罪他」等語。而證人郭自強之證述與證人林英
傑所述大致相符，且渠等於八十八年十月三十日之證述較證人林
英傑於八十八年四月十九日之證述相去約有六個月之久，顯見證
人郭自強就此部分之證述應未與證人林英傑勾串，郭自強所述應
屬可採等語（見原判決第二三頁倒數第二行至第二四頁第十三行
）。然依卷內資料，證人郭自強於上述八十八年十月三十日偵訊
時，檢察官並未告以具結之義務及偽證之處罰，並命其具結（見
偵字第二三七０六號卷第二三至二五頁）。乙○○之原審選任辯
護人於原審亦陳稱郭自強該次陳述無證據能力（見原審卷一第一
七０頁），原判決未說明該項未經具結之證言，何以具有證據能
力，亦屬未當。以上或係上訴意旨所指摘，或為本院得依職權調
查之事項，應認原判決關於乙○○、甲○○部分，仍有撤銷發回
之原因。至原判決關於乙○○不另為無罪之諭知部分，基於審判
不可分原則，應併予發回。
據上論結，應依刑事訴訟法第三百九十七條、第四百零一條，判
決如主文。
中    華    民    國  九十九  年    八    月  二十六  日
                      最高法院刑事第二庭
                          審判長法官  莊  登  照
                                法官  陳  世  淙
                                法官  徐  昌  錦
                                法官  許  錦  印
                                法官  吳      燦
本件正本證明與原本無異
                                      書  記  官
中    華    民    國  九十九  年    八    月  三十一  日
                                                     m

司法院資訊處製作；財團法人民間司法改革基金會備份。
